臺北高等行政法院判決　　　　　　　　　　　　　　　九十年度簡字第七九三五號
　　原　　　告　甲○○
　　被　　　告　台北縣選舉委員會
　　代　表　人　曾參寶（主任委員）
　　訴訟代理人　黃陽壽律師
右當事人間因選舉事件，原告不服中央選舉委員會中華民國九十年九月二十五日九十
年中選訴字第○○一號訴願決定，提起行政訴訟，本院判決如左：
　　主  文
原告之訴駁回。
訴訟費用由原告負擔。
　　事  實
一、事實概要：原告於民國七十九年間參加台北縣第十四屆（三重市大同里第八屆）
    村里長選舉，而未於七十九年六月十九日投票日後三十日內申報競選經費收支結
    算，被告乃於七十九年十月十三日召開第一三一次委員會議，經出席委員依監察
    小組第六十五次委員會審議決議內容，以原告違反行為時之動員戡亂時期公職人
    員選舉罷免法第四十五條之三第二項規定，爰依同法第九十七條第一項之規定裁
    罰四千元（折合新台幣一萬二千元），並於七十九年十月三十日以七九選五字第
    九四六號函送原告。原告不服，提起訴願，遭決定駁回，遂提起行政訴訟。
二、兩造聲明：
    (一)原告聲明：請求撤銷原處分。
    (二)被告聲明：如主文所示。
三、兩造之主張：
　　(一)原告主張：
      (1)被告於七十九年十月三十日以七九北縣選五字第九四六號函送裁定書並通知
        繳款，認原告違反公職人員選舉罷免法第四十五條之三第二項，依同法第九
        十七條第一項規定科處罰鍰四千元（折合新台幣一萬二千元）。惟查，原告
        參選七十九年六月十五日台北縣三重市第十四屆村里長選舉（大同里里長）
        ，參選失利後於七十九年六月二十三日即返回台南工作。原告接獲七十九年
        十月三十日七九北縣選五字第九四六號裁定書時方知被科處罰鍰四千元，並
        依法於七十九年十一月九日提出訴願。又原告自七十九年十二月起至八十五
        年一月十七日前從未接獲任何有關公文，因該期間幾乎都在南部忙於工作。
      (2)被告曾於八十五年一月十二日八五北縣選四字第○三三號函予台北縣三重市
        選務作業中心，通知原告；直到接獲三重市選務作業中心八十五年一月十七
        日八十五北縣重選字第一○一四號函：「主旨：檢送台端參加第十四屆村里
        長選舉候選人競選經費收支結算申報表乙份，請切實申報後逕行寄台北縣選
        舉委員會。」原告在接獲通知後於八十五年一月二十五日親自前往被告機關
        ，又一次提出補申報競選經費收支結算。原告於七十九年十一月九日提出訴
        願並申報競選經費收支結算申報，卻又於八十五年一月十七日接獲三重市選
        務作業中心通知，並在一星期內趕緊親自前往被告機關補申報競選經費收支
        結算，原告將收支結算送至被告機關時，被告之行政人員收文後並告知原告
        ：「這樣就可以」，並沒有要求原告繳納罰款乙事。且原告當時並不知道已
        被罰款之事。以上皆證明原告根本不知道已被科處罰鍰乙事。
      (3)被告九十年六月十三日九十北縣選四字第一九二號函，主旨：‧‧‧屢次催
        繳經法院強制執行。惟原告自七十九年十二月起至八十五年一月十七日前、
        八十五年一月二十五日起至九十年六月十六日前，並未曾接獲被告任何催繳
        罰鍰之公文或台灣板橋地方法院之債權憑證。
      (4)原告參選台北縣三重市第十四屆村里長選舉，於七十九年五月十四日下午三
        時三十分登記完畢，當時三重市選務作業中心（三重市公所）並未交付原告
        任何有關選舉應注意事項之文件，僅將繳交登記書表收據交給原告。
      (5)被告於九十年七月二十日九十北縣選四字第三三五號函，訴願答辯書內容陳
        述，指稱原告參選對選罷法應該瞭解，其辯稱對法令不是很懂，不足採信。
        原告也跟一般良好之國民一樣，充其量只知違反國家法律是不可行，原告在
        短短不到二個月之時間籌備參選事宜，自與被告監察小組委員熟諳選罷法有
        所差異，況且被告應在原告登記參選時告知有關選罷法內之規定，或在選舉
        結束後通知參選人應提出申報競選經費一事。
      (6)國家訂定的法律，身為中華民國國民都應該遵守，政府行政機關也有責任宣
        導及告知之義務，原告在不知候選人應於投票日後三十日內依規定申報競選
        經費下，被告主觀認定原告參選理應對選罷法相當瞭解，科處原告罰鍰，台
        北縣選舉委員會並不思慮行政機關職責沒有做到告知之義務，實屬違反法則
        ，應予以撤銷。
    (二)被告主張：
      (1)原告於七十九年間參加台北縣三重市大同里第八屆里長選舉，依當時之動員
        戡亂時期公職人員選舉罷免法第四十五條之三第二項規定：「候選人應於投
        票日後三十日內，檢同競選收支結算申報表，向選舉委員會申報競選經費收
        支結算，並應由本人或指定記帳人員簽章負責。」候選人如有違反上開規定
        者，依同法第九十七條第一項之規定，處一千元以上一萬元以下罰鍰。經查
        原告於投票日即七十九年六月十九日後三十日內，並未依期申報競選經費收
        支結算，違反該法第四十五條之三第二項之規定，被告乃於七十九年十月十
        三日召開第一三一次委員會議，經出席委員依監察小組第六十五次委員會審
        議決議內容，就包括原告在內之三十八名村里長因逾期未申報競選經費收支
        結算，擬裁罰罰鍰四千元，並審議決議通過。被告即依會議決議於同年十月
        三十日以七九北縣選五日第九四六號函送裁定書予原告，且經原告收受。職
        此，被告裁處罰鍰之處分程序並無任何違誤之處，且係依法而為行政處分，
        原告提起本件訴訟自無理由。
      (2)次按原告無非係以其根本不知已被科處罰鍰，亦未曾接獲被告任何催繳罰鍰
        之公文，且被告於其參選時並未告知候選人應於投票日後三十日內依規定申
        報競選經費，而未盡告知義務云云。然查原告於七十九年十一月九日所具之
        訴願書中已提及：「本人的工作之關係，因而在選舉日完後，於七十九年六
        月二十三日就南下到台南‧‧‧故疏忽申報競選經費收支結算，因本身對法
        令不是很懂，‧‧‧所以才等到接到裁定書，才知道有這回事‧‧‧。」之
        內容可知，原告早已收受被告裁處罰鍰之裁定，其辯稱根本不知已被科處罰
        鍰乙事，自不可採。再者，原告自稱其因不懂法令而不知道要申報，且被告
        亦未告知有此規定而主張原處分違反法則，應予撤銷。惟人民參與公職人員
        之選舉時，即應遵守公職人員選舉罷免法及其他相關法令，若有違反，則主
        管機關自得本其職權依法辦理，原告不得以其不知法令而主張其違反法令之
        行為應不受處罰，原告既確有違反公職人員選舉罷免法第四十五條之三第二
        項之規定，則被告本其職權依同法第九十七條第一項規定依法裁處罰鍰四千
        元，其處分並無違法或不當。
      (3)綜上，本件被告作成原處分之程序並無任何違誤不當之處，原告既確有違反
        公職人員選舉罷免法之規定，被告依同法第九十七條之規定裁處罰鍰四千元
        洵屬合法有據，原告之訴即無理由而應予駁回。
　　理  由
一、按「候選人應於投票日後三十日內，檢同競選收支結算申報表，向選舉委員會申
    報競選經費收支結算，並應由本人或指定記帳人員簽章負責。」為七十九年時動
    員戡亂時期公職人員選舉罷免法第四十五條之三第二項所規定。又候選人應如有
    違反上開規定者，依同法第九十七條第一項之規定，處一千元以上一萬元以下罰
    鍰。
二、本件原告於七十九年間參加台北縣第十四屆（三重市大同里第八屆）里長選舉，
    七十九年六月十九日投票日過後三十日內，並未依期申報競選經費收支結算，
    此為原告所不爭之事實，顯已違反前揭動員戡亂時期公職人員選舉罷免法第四十
    五條之三第二項之規定，被告乃於七十九年十月十三日召開第一三一次委員會議
    ，經出席委員依監察小組第六十五次委員會審議決議內容，裁處原告罰鍰四千元
    ，揆諸首揭規定，並無違誤，訴願決定予以維持，亦無不合。
三、原告起訴意旨雖稱：伊根本不知已被科處罰鍰，亦未曾接獲被告任何催繳罰鍰之
    公文，且被告於其參選時並未告知候選人應於投票日後三十日內依規定申報競選
    經費，而未盡告知義務云云。惟查原告於七十九年十一月九日所具之訴願書中已
    提及：「本人的工作之關係，因而在選舉日完後於七十九年六月二十三日就南下
    到台南‧‧‧故疏忽申報競選經費收支結算，因本身對法令不是很懂，‧‧‧所
    以才等到接到裁定書，才知道有這回事‧‧‧。」之內容可知，原告早已收受被
    告裁處罰鍰之裁定，其辯稱根本不知已被科處罰鍰乙事，自不可採。況是否接獲
    罰鍰裁決書，與罰鍰本身是否違法不當，究屬二事，不可混為一談。再者，原告
    既參選里長之公職，即應知悉並遵守公職人員選舉罷免法及其他相關法令之規定
    ，豈能諉稱不懂法令而不知道要申報競選收支結算申報表？其指責被告機關未告
    知有此規定而主張原處分違法應予撤銷，更屬謬誤。
四、綜上所述，本件原告起訴意旨並非可採，被告所為原處分並無違誤，訴願決定予
    以維持，亦無不合。原告訴請撤銷，為無理由，應予駁回。又本件為簡易訴訟程
    序事件，且事證明確，故不經言詞辯論為之，併此敘明。
據上論結，本件原告之訴為無理由，依行政訴訟法第二百三十三條第一項、第二百三
十六條、第一百九十五條第一項後段、第九十八條第三項前段，判決如主文。
中　　華　　民　　國　　　九十一　　年　　　六　　　　月　　二十八　　　日
                        臺 北 高 等 行 政 法 院  第 三 庭
    　　　　　　　　　　　　　　　　　  　　　 法　官　李得灶
右為正本係照原本作成。
本件以訴訟事件所涉及之法律見解具有原則性者為限，始得於本判決送達後二十日內
向本院提出上訴狀（須按他造人數附繕本），並經最高行政法院許可後方得上訴。
中　　華　　民　　國　　　九十一　　年　　  七　　　　月　　　三　　　　日
                                               書記官  陳清容
